【裁判字號】    97,勞訴,15
【裁判日期】    980227
【裁判案由】    給付違約金
【裁判全文】
臺灣士林地方法院民事判決              97年度勞訴字第15號
原      告  赤羽科技股份有限公司
                      1
法定代理人  甲○○○
訴訟代理人  黃宗正律師
            黃東熊律師
被      告  丙○○
訴訟代理人  曾孝賢律師
複代理人    陸正義律師
訴訟代理人  鄭玉鈴律師
上列當事人間給付違約金事件，本院於民國98年1 月20日言詞辯
論終結，判決如下：
    主  文
被告應給付原告新臺幣貳拾萬元，及自民國九十七年二月十六日
起至清償日止，按週年利率百分之五計算之利息。
原告其餘之訴駁回。
訴訟費用新臺幣壹萬貳仟柒佰壹拾陸元，應由被告負擔五分之一
即新臺幣貳仟伍佰肆拾元，其餘五分之四即新臺幣壹萬零壹佰
柒拾元由原告負擔。
本判決原告勝訴部分得假執行。但被告如以新臺幣貳拾萬元為原
告預供擔保或提存，得免為假執行。
原告其餘假執行之聲請駁回。
    事  實  及  理  由
壹、程序部分：
    依兩造於民國96年1月2日所簽訂之雇用合約書（下稱系爭合
    約書）第10條約定，兩造因系爭合約涉訟時，以本院為第一
    審管轄法院（本院97年度湖勞調字第2 號卷〈下稱「調解卷
    」〉第11頁參照）。從而本院就本案有管轄權，合先敘明。
貳、實體部分：
一、原告起訴主張：
  (一)被告自96年1 月起受僱於原告擔任總經理。兩造簽訂系爭合
    約書，約定被告受僱期間及離職後1 年內，不得直接或間接
    從事或投資與原告競爭之業務，或擔任原告競爭同業之顧問
    ，或以其他方式協助享有權益（系爭合約書第8 條第1 項）
    ；如違反上開約定，被告應支付新臺幣（下同）100 萬元之
    違約金予原告（系爭合約書第9 條第3 項），如原告之損害
    超過100 萬元時，被告並應就超額部分負損害賠償責任（系
    爭合約書第9 條第4 項）。
  (二)詎被告嗣於96年6 月中、下旬間離職，離職後竟旋於96年9
    月間受聘至原告之競爭同業訴外人新典科技股份有限公司（
    下稱新典公司）擔任總經理，於新典公司任職期間為自96年
    9 月間至同年11月間。被告明顯違背系爭合約書第8 條第1
    項之約定，應依系爭合約書第9 條第3 項約定，負給付責任
    （以下如同時指稱系爭合約書第8 條第1 項、第9 條第3 項
    之約定，即合稱「系爭競業禁止條款」）。爰依系爭合約書
    ，聲明請求判決：
    1.被告應給付原告100 萬元，及自起訴狀繕本送達翌日起至
      清償日止，按週年利率5%計算之利息。
    2.原告願供擔保，請准宣告假執行。
二、被告則辯稱：
  (一)系爭競業禁止條款應為無效：
    1.系爭競業禁止條款為事先打字規範之附合契約，被告無法
      自由選擇，系爭競業禁止條款加重被告之責任、限制被告
      離職後的發展，影響被告權益甚鉅，顯失公平，依民法第
      247條之1第2、3、4款規定，應為無效。
    2.原告限制被告就業之對象、期間、區域、職業活動之範圍
      漫無邊際，已逾合理範圍，復無任何填補被告因系爭競業
      禁止條款受所損害之代償性措施，顯違反憲法關於人民工
      作權、生存權之保護，亦應無效。
  (二)被告並未擔任新典公司之總經理：
    1.新典公司96年10月3 日第3 屆第9 次董事會（下稱系爭董
      事會）並非依法召開，且經董事訴外人金寶電子工業股份
      有限公司（下稱金寶公司）以存證信函主張不生效力，且
      新典公司為股票公開發行公司，如被告確擔任總經理職務
      ，新典公司自應於公開資訊觀測站揭露此一訊息，然實際
      上並無該訊息之揭露。
    2.因被告曾就讀於東吳大學法律研究所，稍有債權債務方面
      之法律常識，遂受託充當新典公司與訴外人麗智電子（崑
      山）有限公司（下稱麗智公司）間訴訟時之跑腿人，被告
      名片職稱雖載為新典公司總經理，惟僅係為便利與麗智公
      司交涉解決債務糾紛所印製；被告為麗智公司所書立之保
      證函，時間亦早於系爭董事會開會日期，亦可知悉被告所
      冠「新典公司總經理」之頭銜與實情不符。
  (三)被告於新典公司所從事者為電子式T5節能燈管與LED 照明設
    備，與原告之業務並無競爭關係。被告並未違反系爭競業禁
    止條款之約定。
  (四)並聲明請求判決：
    1.原告之訴駁回。
    2.如受不利判決，願供擔保請准宣告免為假執行。
三、兩造不爭執之事實（本院卷第49頁至第50頁）：
  (一)被告自民國96年1 月起受僱於原告擔任總經理，於96年6 月
    中、下旬離職。
  (二)兩造於96年1月2日簽訂系爭合約書。系爭合約書第8條第1項
    約定：「受雇人（即被告）受僱於本公司（即原告）期間及
    離職後1 年內，不得直接或間接從事或投資與本公司競爭之
    業務，或擔任本公司競爭同業之顧問，或以其他方式協助享
    有其權益。」第9 條第3 項約定：「受雇人同意，如有違約
    本合約第8 條約定時，受雇人應支付100 萬元違約金予本公
    司。」第9 條第4 項約定：「如因受雇人之違約行為致本公
    司所受損害超過違約金額時，就超額部分，受雇人仍應負賠
    償責任。」此有系爭合約書附於調解卷第8 頁至第11頁可參
    。
  (三)系爭董事會討論事項第2 案內容為：「請核決新任總經理丙
    ○○聘任」，決議內容為「照案通過」。有董事會議事錄附
    卷足憑（調解卷第12頁至第13頁）。
  (四)被告之名片，載明其為新典公司之總經理；被告曾以新典公
    司總經理之身分，為麗智公司書立保證函。有名片及保證函
    影本存卷可考（調解卷第15頁、第16頁）。
  (五)新典公司所營事業資料為「電子零組件製造業」、「電子材
    料批發業」、「機械設備製造業」、「機械批發業」。且「
    除許可業務外，得經營法令非禁止或限制之業務」。此有新
    典公司登記資料查詢內容在卷可佐（調解卷第17頁）。
  (六)原告是貿易公司性質，凡非法律禁止之業務均可經營（本院
    卷第17頁、第18頁）。
  (七)原告與新典公司持續有業務往來，原告向新典公司購買電子
    零件（晶片電阻），再轉賣他人，新典公司是原告的代工廠
    （本院卷第17頁）。
四、本件爭點（本院卷第50頁至第51頁）：
  (一)系爭競業禁止條款是否有效？
    1.系爭競業禁止條款是否因係定型化契約，且違反民法第24
      7 條之1 第2 、3 、4 款之規定而無效？
    2.系爭競業禁止條款是否因違反憲法關於人民工作權、生存
      權之保護而為無效？
  (二)如系爭競業禁止條款為有效，被告任職於新典公司，是否違
    反系爭合約書第8條第1項之約定？
  (三)如違反系爭合約書第8條第1項之約定，原告是否得依系爭合
    約書第9 條第3 項之約定請求100 萬元？系爭合約書第9 條
    第3 項所約定之違約金得否酌減？
五、茲析述如下：
  (一)系爭競業禁止條款應為有效。
    1.按憲法第15條規定，人民之生存權、工作權及財產權應予
      保障。乃在宣示國家對人民應有工作權之保障。然而，人
      民之工作權並非不得限制之絕對權利，此觀諸憲法第23條
      規定自明。又自由之限制，以不背於公共秩序或善良風俗
      者為限，民法第17條第2 項亦有明文。是在私經濟領域，
      若私人間本於契約自由原則，約定在特定條件下，對工作
      權加以限制，而其約定內容如未違反公共秩序、善良風俗
      或法律強制、禁止規定，其約定自非無效（最高法院75年
      度台上字第2446號裁判要旨參照）。
    2.系爭合約書，其形式外觀雖係原告印製供被告簽署之定型
      化契約，且此亦為原告所不爭執之事實（本院卷第40頁參
      照），惟定型化契約條款並非當然無效，須依民法第247
      條之1 規定，在定型化條款之內容顯失公平時，方由法院
      介入宣告該顯失公平之內容無效；此係因私法自治乃民事
      法律最高之指導則原則，而契約自由原則係自治經濟活動
      規範之具體實現，依此原則，僱主可藉由與受僱員工訂立
      勞動契約中約定離職後競業禁止之條款，以達企業僱主保
      障其營業上正當利益，防止僱主之營業資訊外洩，避免同
      業間惡性挖角，或受僱勞工惡意跳槽，並利用過去服務期
      間所知悉之技術或業務資訊為同業服務或打擊原企業僱主
      造成傷害，俾達到使僱主免於離職受僱人之競業行為及惡
      性競爭之目的，只要約定並未違反公共秩序、善良風俗或
      法律上強行禁止之規定，亦無違反民法第247 條之1 之規
      定或顯失公平之情事，原則上該約定尚難謂為無效。又僱
      主與受僱人間所簽署之競業禁止約款是否顯失公平之判斷
      標準，應自勞僱雙方利益以觀，只要競業禁止約定並未使
      勞工陷於不利益之狀態，則為確保僱主在市場上競爭之公
      平地位、促進經濟之發展，即無從嚴認定競業禁止約定無
      效之必要。
    3.經查，系爭競業禁止條款係限制被告於原告任職期間及自
      原告離職後1 年內，不得從事或投資與原告競爭之業務，
      或擔任原告競爭同業之顧問，或以其他方式協助或享有其
      權益。而原告之重要業務之一為電子零件（晶片電阻）之
      貿易，新典公司則為晶片電阻零件之製造商，係原告之供
      應商（兩造不爭執事實(六)、(七)參照），則被告因曾擔任原
      告總經理，足以知悉原告之所有營業資訊，並得以參與原
      告向新典公司買進電子零件價格之決策，同時掌握原告之
      下游客戶名單，是故，限制被告於任職期間及離職後特定
      期間內不得另行從事或投資與原告競爭之業務，或擔任原
      告競爭同業之顧問，或以其他方式協助或享有其權益，顯
      有保護原告正當企業利益之合法性及必要性。
    4.又系爭競業禁止條款所設定之1 年限制期間，應為實務上
      所認可之合理範圍；另現今社會經濟情勢日趨全球化，企
      業業務競爭對手本非僅侷限於一地，跨國經濟或公司亦非
      特例，故縱系爭競業禁止條款未約定禁止之區域範圍，亦
      難遽認對被告有何不公平之處；再者，系爭競業禁止條款
      既明示禁止被告所從事、投資、協助之對象為「原告競爭
      之業務」、「原告競爭同業」，則被告既擔任總經理職務
      ，對原告公司營運情況、業務方向、競爭對手為何，均應
      知之甚詳，系爭競業禁止條款之約定對象，尚非不可特定
      ；參以原告之專長在於法律及管理工作（本院卷第53頁）
      ，堪認系爭競業禁止條款，並非全面禁止被告於離職後業
      務之選擇，或無端剝奪其轉業之工作權利及機會；且被告
      於原告公司任職期間薪資達17萬元（獎金另計），其報酬
      為優厚，故系爭競業禁止條款雖無代償措施約定，本院認
      為尚未逾合理之範疇。
    5.揆諸上揭說明，系爭競業禁止條款並未違反人民工作權、
      生存權之保護，亦無何民法第247 條之1 第2 款至4 款所
      指顯失公平情事，其約定應認為有效。
  (二)被告任職於新典公司，應違反系爭合約書第8 條第1 項之約
    定。
    1.依兩造不爭執事實(七)所示，原告與新典公司持續有業務往
      來，原告向新典公司購買電子零件（晶片電阻），再轉賣
      他人，新典公司是原告的代工廠，二者均經營晶片電阻零
      件業務。雖原告為貿易廠商、新典公司為製造廠商，惟如
      新典公司自原告處取得有購買晶片電阻零件之意願與需要
      之客戶名稱，即可能無庸透過原告，而自行與該客戶接洽
      並直接出售晶片電阻零件予該客戶，從而，原告與新典公
      司間，尚難認非處於業務競爭之地位。
    2.依兩造不爭執事實(三)、(四)所示，被告確曾經新典公司董事
      會聘任為總經理，並印製被告職稱為新典公司總經理之名
      片對外接洽業務，雖聘任被告為新典公司總經理之聘任案
      未於公開股票資訊觀測站揭露，惟此並不影響被告確於新
      典公司擔任要職之事實。被告雖另辯稱：其於新典公司任
      職，僅係參與新典公司與麗智公司間之訴訟工作，及進行
      電子式T5節能燈管與LED 照明設備之相關業務，與原告之
      業務並無競爭關係云云，惟其說詞，與其受聘於新典公司
      之職稱為「總經理」一節不符；且證人乙○○即麗智公司
      之總經理亦於本院98年1 月20日言詞辯論期日到庭結稱：
      伊於96年9 月20日向新典公司催款，就是跟被告連絡，被
      告簽署保證函同意還錢，當時拿到被告的名片職稱是新典
      公司總經理；96年10月3 日新典公司董事會任命被告為總
      經理，並發函給麗智公司知悉；96年10月中旬被告親自到
      臺灣的金仁寶集團（新典公司的股東）說明他正式接任新
      典公司的總經理，希望金仁寶集團繼續投資新典公司，被
      告並闡述其經營理念，並提出其被聘任為新典公司總經理
      以及訴外人徐俊賢被聘任為新典公司財務副總的書面證明
      ，當時徐俊賢亦一起到場等語（本院卷第86頁至第87頁）
      。均堪信被告確係於原告之競爭同業新典公司擔任重要職
      位，被告辯稱伊並未違反系爭競業禁止條款云云，委無足
      取。
    3.況被告至新典公司任職前，與原告法定代理人就此事曾以
      電子郵件討論，被告於96年6 月13日電子郵件向原告法定
      代理人表示：「Henry （新典公司董事長林建岩）knew
      that I would leave SEI（原告）then he asked me to
      help him...I will go help HS（新典公司）to upgrad-
      e their management and productivity 」（林建岩知道
      我要離開原告公司，請我去幫忙，我將會去幫新典公司提
      昇管理及生產力，本院卷第59頁）；原告法定代理人則於
      同日回覆：「If Henry pays for what I asked，I agr-
      ee to modify the non-competing agreement... you s-
      hould help Henry after the non-competing agreement
      becomes invalid 」（如果林建岩付錢，我同意修改競業
      禁止條款... 你應該要等到競業禁止條款失效後，再去幫
      林建岩，本院卷第58頁）；對於原告之意見，被告再於同
      月14日、15日覆稱：「the recruiting fee will be pa-
      id off by Henry （from my salary by month,for 24
      months）...Then the non-competing agreement turns
      invalid right away via your duly processing 」（林
      建岩會支付我的聘雇費用，從我的薪水分24期扣除... 請
      即時修改競業禁止合約使其無效，本院卷第58頁）」、「
      I thought you agreed to let me pay the recruiting
      fee by 24 months installment,but it was not,and it
      should be paid at once.I don't want anybody to pay
      that for me,so I am now writing to tell you that I
      am not going to HS. （我以為你同意讓我分24期支付聘
      僱費，但（你卻要我）立即付清全部的錢。我不要任何人
      為我付該筆錢，所以我要告訴你我不會去新典公司了。本
      院卷第57頁）」等情，即足證明被告確實明白知悉如其至
      新典公司任職，即違反系爭競業禁止條款，而欲於任職之
      前取得原告之諒解，或以支付相當金額之方式促使原告免
      除被告依系爭競業禁止條款所應負之責任，被告並於條件
      未能合致時向原告表示將不會至新典公司任職。從而，被
      告辯稱伊至新典公司任職並未違反系爭競業條款云云，洵
      無足取。
  (三)原告得請求被告給付之金額為何？
    1.按約定之違約金過高者，法院得減至相當之數額，民法第
      252 條定有明文。至於是否相當，即須依一般客觀事實，
      社會經濟狀況及當事人所受損害情形，以為斟酌之標準。
      且約定之違約金過高者，除出於債務人之自由意思，已任
      意給付，可認為債務人自願依約履行，不容其請求返還外
      ，法院仍得依前開規定，核減至相當之數額（最高法院79
      年台上字第1915號判例參照）。故契約當事人約定之違約
      金是否過高，應依一般客觀之事實、社會經濟狀況、當事
      人實際上所受損害及債務人如能如期履行債務時，債權人
      可享受之一切利益為衡量標準，庶符實情而得法理之平。
      又民法第148 條第2 項規定，行使權利，履行義務，應依
      誠實及信用方法，則當事人約定之違約金是否過高而顯失
      公平，非不能依誠信原則予以檢驗。
    2.本院爰審酌：原告與新典公司經營業務之甚有重疊性與競
      性；被告於96年9 月至新典公司任職，迄同年11月間離職
      ，任職期間僅2 個月，嗣新典公司旋即於隔年3 、4 月間
      停止營業，因被告任職新典公司期間非長，對原告之損害
      應不至過鉅；被告原欲支付相當金額予原告俾免除競業禁
      止責任，嗣於未能支付時雖承諾將不至新典公司工作，惟
      仍至新典公司任職；原告聘任被告之時間未及1 年，及被
      告聘任原告期間所給付之薪資條件、所提供之培養訓練機
      會等客觀事實；以及系爭合約書係原告所制定之定型化契
      約，謀職者為取得職位，難有拒絕或要求修正之可能等情
      ，並斟酌被告違約之程度及原告可能之損害等一切情狀，
      認系爭契約書關於被告應給付原告違約金100 萬元之約定
      ，衡之誠信原則，顯然過高，應予酌減為20萬元為適當。
六、綜上所述，原告依系爭競業條款之約定，起訴請求被告給付
    20萬元，及自起訴狀繕本送達翌日即97年2 月16日起至清償
    日止，按週年利率5%計算之利息，即無不合，應予准許；逾
    此部分之請求，則屬無據，應予駁回。
七、本判決命被告給付部分未逾50萬元，依民事訴訟法第389 條
    第1 項第5 款規定，就原告勝訴部分應依職權宣告假執行，
    並依被告聲請，併酌定相當擔保准予免為假執行。至原告敗
    訴部分，其假執行之聲請即失所附麗，應併予駁回。
八、本件訴訟費用為1 萬2,716 元（含第一審裁判費1 萬零900
    元、證人旅費1,816 元），依職權命被告負擔五分之一即2,
    543 元，其餘五分之四即1 萬零173 元由原告負擔。
九、本件事證已臻明確，兩造其餘主張舉證及訴訟資料，於判決
    結果不生影響，無庸一一論述，附此敘明。
十、據上論結，原告之訴為一部有理由，一部無理由，依民事訴
    訟法第385 條第1 項前段、第79條、第87條第1 項、第389
    條第1 項第5 款、第392 條，判決如主文。
中    華    民    國    98    年    2     月    27    日
                  民事第二庭  法  官  王怡雯
以上正本證明與原本無異。
如對本判決上訴，應於判決送達後20日內向本院提出上訴狀。
中    華    民    國    98    年    3     月    2     日
                              書記官  桂大永


司法院資訊處製作；財團法人民間司法改革基金會備份。
